【裁判字號】    97,上易,101
【裁判日期】    970319
【裁判案由】    詐欺
【裁判全文】
臺灣高等法院臺中分院刑事判決         97年度上易字第101號
上  訴  人  臺灣臺中地方法院檢察署檢察官
被      告  甲○○
            丁○○
上列上訴人因被告等詐欺案件，不服臺灣臺中地方法院96年度易
字第3636號，中華民國96年11月15日第一審判決（起訴案號：臺
灣臺中地方法院檢察署96年度偵字第12424號、第14282號），提
起上訴，本院判決如下：
    主  文
原判決關於甲○○部分撤銷。
甲○○幫助犯詐欺取財罪，處拘役伍拾日，減為拘役貳拾伍日，
如易科罰金，以新臺幣壹仟元折算壹日。
其他上訴駁回。
    事  實
一、甲○○可預見一般人收購金融帳戶使用常與財產犯罪密切相
    關，且取得他人存摺之目的在於收取贓物及掩飾犯行不易遭
    人追查，竟不顧他人所可能遭害之危險，仍以縱若有人持以
    犯罪亦無違反本意之不確定幫助犯意，於民國（下同）95年
    11月13日，在臺北市○○○路將其不知情女兒丁○○在中國
    信託商業銀行重陽分行所開立之000000000000號帳戶存摺、
    提款卡及密碼，提供給犯罪集團成員使用。該犯罪集團成員
    取得上開帳戶後，即基於意圖為自己不法所有之犯意，於95
    年11月14日晚上（起訴書誤載為11月11日下午5時許），以
    電腦網路佯與住在臺中縣霧峰鄉○○路500號之丙○○聊天
    ，並欲與丙○○見面，未幾，該犯罪集團成員以電話與丙○○聯繫，要求丙○○匯款至其提供之帳戶，以便確認身份，
    復以電話告知丙○○因系統出問題，要求丙○○將帳戶內之
    款項提出存入其提供之丁○○上開帳戶，致丙○○不疑，依
    指示持金融卡至提款機操作辦理，將新臺幣（下同）9萬元
    匯入丁○○上開帳戶，嗣丙○○驚覺受騙而報警，嗣經警循
    線查獲。
二、案經台中縣警察局霧峰分局報請臺灣臺中地方法院檢察署偵
    辦。
    理  由
壹、撤銷改判（被告甲○○）部分：
一、訊據被告甲○○否認有何幫助詐欺取財之犯行，辯稱：伊於
    95年間因生活陷入困境，尋求社會資源幫助遲無著落，情急
    之下看到報紙上一則購物貸款（兒童教學帶）之廣告，才與
    對方聯絡，對方說辦理一套兒童教學帶需要一本存摺，並且
    說貸款下來後，他再購買回去轉售，貸款的分期則由我們繳
    ，對方說轉售後可賺取5萬元，會先匯到伊交付的帳戶，對
    方可以拿到2萬元佣金，其可以拿到3萬元，而對方怕錢匯入
    帳戶後，他拿不到，所以才要伊交付存摺、提款卡及密碼給
    他，伊當時並沒有想太多，所以才交付給對方，其並未販賣
    帳戶，且其女兒還年輕，剛從學校畢業，伊不可能拿女兒的
    帳戶存摺及提款卡來賣，而加害於女兒，且如果真要賣的話
    ，大可賣自己的帳戶存摺及提款卡，伊也是被騙的，並未幫
    助他人詐欺取財等云云。經查：
  (一)按被告以外之人（包括證人、鑑定人、告訴人、被害人及共
    同被告等）於審判外之陳述雖不符刑事訴訟法第159條之1至
    之4等四條之規定，而經當事人於審判程序同意作為證據，
    法院審酌該言詞陳述或書面陳述作成時之情況，認為適當者
    ，亦得為證據；當事人、代理人或辯護人於法院調查證據時
    ，知有刑事訴訟法第159條第1項不得為證據之情形，而未於
    言詞辯論終結前聲明異議者，視為有前項之同意，同法第
    159條之5定有明文。本件證人丙○○曾於警詢及偵查為陳述
    ，其性質雖屬傳聞證據，惟其未再於法院審理中為陳述，且
    查無符合同法第159條之1至之4等前四條之情形，其所為之
    上開警詢及偵查筆錄內容，業經本院審理時予以提示並告以
    要旨，且各經檢察官及被告等人表示意見。當事人已知上述
    筆錄乃傳聞證據，且均未於言詞辯論終結前對該等筆錄內容
    異議，依上開規定，是其於警詢及偵查中之證言已擬制同意
    其有證據能力，本院審酌上開筆錄作成時，出於證人之任意
    陳述，亦無不當取供之情形，認為以之作為本案之證據亦屬
    適當，是其於警詢及偵查筆錄之證言自具有證據能力。
  (二)中國信託商業銀行重陽分行帳號000000000000號帳戶，係被
    告甲○○之女即被告丁○○於95年11月10日所申請開戶，取
    得該帳戶之存摺、提款卡及密碼，有上開帳戶之客戶資料、
    開戶印鑑卡各1份附於警卷可稽。而被害人丙○○確於95 年
    11月14日晚上，在電腦網路上遭詐欺集團成員詐騙，而於95
    年11月15日凌晨零時許，接續匯款3筆（各3萬元）共9萬元
    之款項至丁○○上開中國信託商業銀行重陽分行帳戶內等情
    ，業據被害人丙○○於警詢及偵查中證述屬實，並有匯款交
    易明細影本3份、被告丁○○上開帳戶之歷史交易明細1份附
    於警卷可按。顯見詐欺集團成員確有利用被告甲○○提供上
    開帳戶向被害人丙○○詐欺取財無誤。被告甲○○於原審供
    稱：「（審判長問：你交存摺給他時，是否就會擔心？）是
    的。」等語，顯見被告甲○○對於將丁○○所有上開帳戶資
    料提供予不詳姓名、年籍之成年男子，對於他人利用上開帳
    戶存摺、金融卡及密碼作為犯詐欺取財罪之出入帳戶等情，
    能預見其發生且其發生不違背其本意，自有幫助他人欺取財
    罪之不確定故意甚明。又卷附被告甲○○所提出刊有「購物
    貸款」之廣告，充其量僅足以證明有人刊登此廣告，但無法
    遽以推論被告甲○○有與廣告上所留存之電話有任何聯繫，
    或因該廣告而將帳戶交給他人之事實。況被告甲○○於本院
    供稱：「我不知道鄭先生全名，也沒有名片，也沒有寫合約
    書，我交存摺給他的時候，他有拿身分證給我看一下，馬上
    就拿回去，且他的身分證爛爛的。」等語，則被告甲○○所
    辯申辦貸款，竟未簽署任何貸款書面文件，已與一般貸款程
    序不符，其辯解尚難採信。
  (三)按刑法上之故意，分直接故意（確定故意）與間接故意（不
    確定故意），「行為人對於構成犯罪之事實，明知並有意使
    其發生者」為直接故意；又「行為人對於構成犯罪之事實，
    預見其發生而其發生並不違背其本意者」為間接故意；而參
    以郵政儲金或銀行帳戶可供款項之存匯、提領，一般人均可
    輕易申請開設，並無任何資格條件之限制，苟有使用金融存
    款帳戶之正當用途，自以使用其本人或可信賴之親友申請之
    帳戶，最為便利安全，始可避免帳戶名義人反悔或心存歹念
    ，利用通知掛失止付、變更存戶印鑑圖章或換摺之方式，將
    帳戶內之款項領走一空，反致使用帳戶人蒙受損失，苟非為
    犯罪等不法目的或為掩飾自己真實身分，並藉以逃避查緝，
    依常情並無捨棄自己申設帳戶而迂迴以花費金錢或其他方法
    向無相當信賴關係之陌生人取得帳戶使用之理，且近年來以
    詐欺取財之犯罪類型層出不窮，該等犯罪，多數均係利用他
    人帳戶作為詐欺所得財物之出入帳戶，業經媒體廣為披載，
    是依一般人通常之知識、智能及經驗，均已詳知向陌生人購
    買、承租或其他方法取得帳戶者，多係欲藉該帳戶取得不法
    犯罪所得，且隱匿帳戶內資金之實際取得人之身分，以逃避
    追查，被告甲○○係成年且有智識之人，對於交付其女兒上
    開銀行帳戶之存摺、提款卡及密碼予該姓名年籍不詳之詐欺
    集團成員，將可能被用來作為詐欺取財等非法用途上，應有
    所預見，被告甲○○顯有幫助詐欺取財之不確定故意存在，
    應堪認定，本件事證明確，被告犯行堪予認定，應依法論科
    。
二、按刑法上之幫助犯，係指以幫助之意思，對於正犯資以助力
    ，而未參與實施犯罪之行為者而言（最高法院49年度臺上字
    第77號判例參照），是行為人主觀上若係以幫助他人犯罪之
    意思，而在客觀上從事構成要件以外之行為，應論以幫助犯
    。被告甲○○將銀行帳戶提供作為遭詐欺取財之受害人匯款
    指定之帳戶，乃係基於幫助他人詐欺取財之犯意，而提供上
    開帳戶，屬詐欺取財構成要件以外之行為，被告甲○○自屬
    以幫助之意思，參與詐欺取財構成要件以外之行為，應以詐
    欺取財之幫助犯論。故核被告甲○○所為，係犯刑法第339
    條第1項詐欺取財之幫助犯。依刑法第30條第2項規定，按正
    犯之刑減輕之。原審未予詳查，僅憑被告甲○○所提出之報
    紙廣告，為有利於被告甲○○之認定，遽為被告甲○○無罪
    判決之諭知，尚有未洽，檢察官上訴意旨執此指摘原判決不
    當，為有理由，應由本院將原判決關於被告甲○○部分撤銷
    改判。爰審酌被告甲○○隨意提供上開帳戶供他人非法使用
    ，將助長社會詐騙風氣，導致真正犯罪者逍遙法外，其行為
    殊屬不當，惟念及被告甲○○本身並未實際參與本件詐欺取
    財之犯行，責難性較小及犯罪後態度等一切情狀，量處如主
    文第2項之刑罰。又中華民國96年罪犯減刑條例業已於96年7
    月4日公布，於96年7月16日施行，被告甲○○犯本案犯罪在
    96年4月24日以前，有該條例減刑之適用，依該條例第2條第
    1項第3款之規定，減其刑期2分之1，並諭知易科罰金之折算
    標準。
三、臺灣臺北地方法院檢察署96年度偵字第19827號移送併案意
    旨略以：被告甲○○明知提供自己證件與他人申辦行動電話
    ，將使該帳戶為詐騙集團存取詐騙款項之用，並掩飾詐騙集
    團之常業詐欺犯罪行為及其所得財物，竟於95年11月10 日
    ，在臺北市○○區○○街小歇茶亭，交付將其所有之身分證
    及健保卡影本與犯罪集團成員使用。該犯罪集團成員乃意圖
    為自己不法之所有，先以甲○○名義申辦0000000000號行動
    電話門號後，於96年6月19日，在雅虎奇摩拍賣網站上，留
    下上開電話做為聯絡之用，佯為出售電視1台，致王姿云陷
    於錯誤，而匯款1萬7,350元、2萬9,999元至蔡仲彝（另行偵
    查）開設之臺中愛國街郵局第0000000帳戶；匯款2萬9,999
    元至賴伯威（另行偵查）開設之臺中東興路郵局第0000000
    號帳戶內。該詐騙集團又騙取王姿云帳戶密碼，將王姿云所
    有第一銀行第0000000000號帳戶內存款12萬2,878 元全數領
    走，嗣王姿云察覺有異，始報警查知上情。因認本件被告甲○○所涉幫助詐欺罪嫌，與提起公訴案件，為法律上之同一
    案件，而移送併案審理。經查：上開移送併辦部分之犯罪事
    實，係指被告甲○○之犯罪手法，先提供其所有之身分證及
    健保卡影本與犯罪集團成員使用，該犯罪集團成員再以被告
    甲○○名義申辦行動電話門號，在雅虎奇摩拍賣網站上，留
    下上開電話做為聯絡之用，佯為出售電視1台，詐騙被害人
    ，核與被告甲○○於本案論罪之犯罪手法，係將其女兒之銀
    行帳戶之存摺、提款卡及密碼交付與犯罪集團成員，作為犯
    罪集團詐騙被害人匯款之帳戶使用，是兩者之犯罪手法尚有
    不同，且兩者犯罪時間亦不同日期，顯見併辦部分之犯罪事
    實，係被告甲○○另行起意所為，非被告甲○○將其所有之
    身分證及健保卡影本與其女兒丁○○所有中國信託商業銀行
    帳戶之存摺、提款卡及密碼，一併交付予犯罪集團使用，為
    不同時間、地點之2個交付行為，非屬法律上之同一案件，
    本院無從並案審理，應退由檢察官另行處理。
貳、駁回上訴（被告丁○○）部分：
一、公訴意旨略以：被告丁○○與其母甲○○可預見一般人收購
    金融帳戶使用常與財產犯罪密切相關，且取得他人存摺之目
    的在於收取贓物及掩飾犯行不易遭人追查，竟不顧他人所可
    能遭害之危險，仍以縱若有人持以犯罪亦無違反本意之不確
    定幫助犯意，由被告甲○○於上揭時間、地點將被告丁○○
    在中國信託商業銀行重陽分行所開立之上開帳戶存摺、提款
    卡及密碼，提供給犯罪集團成員使用。該犯罪集團成員取得
    上開帳戶後，即基於意圖為自己不法所有之犯意，於95 年
    11月14日晚上，向被害人丙○○施詐，致被害人丙○○不疑
    ，依指示持金融卡至提款機操作辦理，將新臺幣（下同）9
    萬元匯入被告丁○○上開帳戶。因認被告丁○○涉有刑法第
    30條第1項、第339條第1項之幫助詐欺取財罪嫌云云。
二、按犯罪事實應依證據認定之，無證據不得認定犯罪事實；不
    能證明被告犯罪者，應諭知無罪之判決；刑事訴訟法第154
    條第2項、第301條第1項分別定有明文。又認定不利於被告
    之事實，須依積極證據，苟積極證據不足為不利於被告事實
    之認定時，即應為有利於被告之認定，更不必有何有利之證
    據；另按事實之認定，應憑證據，如未能發現相當證據，或
    證據不足以證明，自不能以推測或擬制之方法，以為裁判基
    礎；復按認定犯罪事實所憑之證據，雖不以直接證據為限，
    間接證據亦包括在內；然而無論直接或間接證據，其為訴訟
    上之證明，須於通常一般之人均不致有所懷疑，而得確信其
    為真實之程度者，始得據為有罪之認定，倘其證明尚未達到
    此一程度，而有合理之懷疑存在時，事實審法院復已就其心
    證上理由予以闡述，敘明其如何無從為有罪之確信，因而為
    無罪之判決，尚不得任意指為違法；末按刑事訴訟法第16 1
    條已於91年2月8日修正公布，其第1項規定：檢察官就被告
    犯罪事實，應負舉證責任，並指出證明之方法。因此，檢察
    官對於起訴之犯罪事實，應負提出證據及說服之實質舉證責
    任。倘其所提出之證據，不足為被告有罪之積極證明，或其
    指出證明之方法，無從說服法院以形成被告有罪之心證，基
    於無罪推定之原則，自應為被告無罪判決之諭知（最高法院
    著有30年度上字第816號判例、40年度臺上字第86號判例、
    76年度臺上字第4986號判例、92年度臺上字第128號判例參
    照）。
三、公訴意旨認被告丁○○涉有幫助詐欺取財罪行，無非以被告
    甲○○確有將被告丁○○上開中國信託商業銀行重陽分行帳
    戶之存摺、提款卡及密碼，交付給姓名年籍不詳之鄭先生，
    嗣該帳戶確有被害人丙○○遭詐欺集團成員詐騙後匯入9萬
    元，且被告等2人辯稱係因購買兒童教學帶，而交付該帳戶
    之存摺、提款卡及密碼給姓名年籍不詳之鄭先生，實與常情
    有違，並不足採等為其主要論據。訊據被告丁○○均堅決否
    認有何幫助詐欺取財之犯行，辯稱：伊於95年才從五專修完
    學分，還未找到工作，且家中經濟陷入困境，因伊母親看到
    購物貸款的廣告告訴其，伊與母親想說先取得貸款解決眼前
    的經濟難題，再按月繳交分期款項，所以才同意將其上開中
    國信託商業銀行重陽分行帳戶存摺、提款卡及密碼交由伊母
    親處理，一切事情都是伊母親與對方接洽，伊沒有跟對方見
    過面，而其也相信伊母親的作為，所以沒有多加過問，伊與
    母親並未販賣帳戶給他人使用，伊並無幫助詐欺取財等語。
    經查，被告丁○○於檢察官偵訊供稱：「我於95年11月間，
    因家中缺錢，我媽媽（指被告甲○○）看到報紙廣告有刊登
    兒童教學帶購物貸款之廣告，我媽媽撥打報紙上的電話與他
    聯絡，對方說要辦銀行的存簿密碼及提款卡以方便辦融資轉
    現，我媽媽要求求我到中國信託、台北富邦及新光銀行辦理
    帳戶，我按照媽媽的指示去辦，辦完就把帳戶的存簿、提款
    卡、密碼都交給我媽媽，我媽媽何時何地交給何人要問他本
    人才清楚  」等語（見核交字第125號偵查卷第8頁），於原
    審供稱：「整件事情中，我也沒有跟對方見過面，是因為幫
    我媽媽解決家中經濟困難，所以才答應將存摺交給他們，我
    沒有跟對方通過電話及見過面。」等語（見原審卷第34頁）
    ，核與被告甲○○迭於偵查、原審及本院供陳，係由其一人
    與鄭姓男子聯絡後，將被告丁○○之銀行帳戶存簿、提款卡
    及密碼交付該男子之情節相符合。是被告丁○○係依其母即
    被告甲○○之指示，開立申請銀行帳戶，後續事宜亦由被告
    甲○○與詐欺集團作員聯絡，被告丁○○辯稱其不知情，堪
    予採信。此外，本院復查無積極確切證據可資證明被告丁○○有公訴人所指之幫助詐欺犯行。原審以不能證明被告丁○○犯罪，依刑事訴訟法第301條第1項為被告丁○○無罪之判
    決諭知，經核無不合。檢察官仍執陳詞指摘原判決關於此部
    分不當，上訴請求撤銷改判，為無理由，應予駁回。
據上論斷，應依刑事訴訟法第368條、第369條第1項前段、第364
條、第299條第1項前段，刑法第30條第1項、第2項、第339條第1
項、第41條第1項前段，中華民國96年罪犯減刑條例第2條第1項
第3款、第7條、第9條，判決如主文。
本案經檢察官乙○○到庭執行職務。
中    華    民    國    97    年    3     月    19    日
            刑事第七庭   審判長法  官 林  榮  龍
                               法  官 鄭  永  玉
                               法  官 江  錫  麟
上列正本證明與原本無異。
不得上訴。
                               書記官 劉  建  智
中    華    民    國    97    年    3    月    20     日
附錄本案論罪科刑法條：
刑法第339條：
  意圖為自己或第三人不法之所有，以詐術使人將本人或第三人
  之物交付者，處5年以下有期徒刑、拘役或科或併科1千元以下
  罰金。
  以前項方法得財產上不法之利益或使第三人得之者，亦同。
  前二項之未遂犯罰之。


司法院資訊處製作；財團法人民間司法改革基金會備份。
